【裁判字號】    95,台上,4032
【裁判日期】    950721
【裁判案由】    強盜
【裁判全文】
最高法院刑事判決            九十五年度台上字第四０三二號
    上  訴  人  甲○○
                        20號.
                        （另案在台灣台北監獄台北分監執行
                        中）
上列上訴人因強盜案件，不服台灣高等法院中華民國九十五年四
月十三日第二審更審判決（九十四年度上重更(一)字第四九號，起
訴案號：台灣桃園地方法院檢察署九十一年度偵字第一八七七一
號、偵緝字第九八四號），提起上訴，本院判決如下：
    主  文
原判決撤銷，發回台灣高等法院。
    理  由
本件原判決認定：上訴人甲○○意圖為自己不法之所有並基於概
括之犯意，連續三次攜帶兇器，以強暴至使被害人不能抗拒，而
強盜既遂，其時間、地點、被害人、行為方式如原判決附表所示
。又於民國九十一年十月十六日上午六時許，先在桃園縣桃園市
○○路八十號統一便利超商店內，意圖為自己不法之所有而竊取
商品架上之水果刀一把，預備持以強盜財物後離去，復於同日上
午六時二十分五秒許，基於同上意圖為自己不法所有之強盜概括
犯意，手持上揭竊得之水果刀，再次進入該店內，並直接轉入櫃
檯，恫嚇店員黃立兆，令其交付收銀機內之財物，見黃立兆不從
，上訴人竟基於殺人之故意，於同日上午六時二十分十五秒許，
持手中之水果刀朝向黃立兆之左胸口猛刺一刀，因下手甚重，致
該把水果刀由黃立兆左前胸部鎖骨中線下第九及第十肋骨中間刺
入，穿過肋間進入胸腔，深度貫穿左心室壁後停止。上訴人旋拔
出水果刀並知已殺及人身，遂迅速逃離現場；黃立兆則因刀刺傷
，導致心包填塞與失血性休克致死等情。因而撤銷第一審關於強
盜而故意殺人部分之科刑判決，改判依修正前刑法連續犯、牽連
犯之規定，論上訴人以連續強盜而故意殺人罪，處無期徒刑，並
宣告褫奪公權終身，固非無見。
惟按：修正前刑法第五十六條規定之連續犯，其數行為必須出於
一個概括犯意；所謂出於概括犯意，係指其多次犯罪行為自始均
在一個預定犯罪計畫以內，出於主觀上始終同一犯意之進行者而
言，若中途另有新犯意發生，縱所犯為同一罪名，究非連續其初
發之意思，即不能成立連續犯。又判決所載之事實及理由，相互
牴觸者，或判決之理由前後不相一致者，均屬判決所載理由矛盾
，依刑事訴訟法第三百七十九條第十四款之規定，其判決當然為
違背法令，足以構成撤銷之原因。原判決認定：上訴人係基於概
括犯意，而連續實施上開三次攜帶兇器強盜及一次強盜而故意殺
人之行為等情；其理由第四項並說明：上訴人之前揭犯行，「時
間緊接，方法相同，所犯係基本犯罪構成要件相同之罪，顯係基
於概括之犯意為之，為連續犯，應依（修正前）刑法第五十六條
之規定，論以較重之強盜殺人罪」等旨（見原判決第十頁）。然
查上訴人於檢察官偵查中供稱：「我住（桃園市○○○路三號，
在那超商（指同市○○路八十號統一便利超商）附近，我是臨時
起意到這家店，我是先在該店拿了一把水果刀，那是為了要拿水
果刀嚇店員，後來我就再拿那把刀進入，把刀朝向『黃』（指死
者黃立兆），右手拿刀，刀刃朝下，我是正握，刀尖朝前，對『
黃』說：『搶劫，把收銀機打開』……」等語（見九十一年度偵
字第一八七七一號卷第二十六頁反面），此項供詞為原判決所採
取，資為不利於上訴人之論據之一（見原判決第四頁末二行以下
，理由第三項之(二)），倘若可信，上訴人強盜而故意殺人之犯行
，既係臨時起意而為，則與其前所犯之攜帶兇器強盜部分，自不
能認係自始均在一個預定犯罪計畫以內，出於概括犯意，而先後
以連續數行為反覆實施者甚明。原判決就上訴人多次犯行，是否
均係出於概括犯意等情，其事實之認定及理由之論述，核與所援
用之證據資料不相適合，自有判決理由矛盾之違誤。上訴意旨雖
未指摘及此，惟為本院得依職權調查之事項，且原判決上述之違
背法令，影響於事實之確定，本院無可據以為裁判，應認仍有撤
銷發回之原因。末按刑法業經修正刪除連續犯及牽連犯之規定，
案經發回，應併注意相關法律之比較適用。
據上論結，應依刑事訴訟法第三百九十七條、第四百零一條，判
決如主文。
中    華    民    國  九十五  年    七    月  二十一  日
                      最高法院刑事第六庭
                          審判長法官  林  增  福
                                法官  邵  燕  玲
                                法官  張  清  埤
                                法官  陳  世  雄
                                法官  陳  朱  貴
      本件正本證明與原本無異
                                      書  記  官
中    華    民    國  九十五  年    七    月  二十六  日
                                                      J


司法院資訊處製作；財團法人民間司法改革基金會備份。
